【裁判字號】    95,簡上,68
【裁判日期】    950921
【裁判案由】    返還信用卡消費款
【裁判全文】
臺灣士林地方法院民事判決              95年度簡上字第68號
上  訴  人  丙○○
            丁○○（原名彭淑美）
被上訴人    台北富邦商業銀行股份有限公司
                    、2樓
法定代理人  甲○○
訴訟代理人  乙○○
            戊○○
上列當事人間請求返還信用卡消費款事件，上訴人對於中華民國
95年3 月30日本院內湖簡易庭94年度湖簡字第1038號第一審判決
提起上訴，本院於95年9月7日言詞辯論終結，判決如下：
    主  文
上訴駁回。
第二審訴訟費用由上訴人連帶負擔。
    事實及理由
壹、程序方面：
一、按民法第275 條規定連帶債務人中之一人受確定判決，而其
    判決非基於該債務人之個人關係者，為他債務人之利益亦生
    效力，故債權人以各連帶債務人為共同被告提起給付之訴，
    被告一人提出非基於其個人關係之抗辯有理由者，對於被告
    各人即屬必須合一確定，自應適用民事訴訟法第56條第1 項
    之規定，最高法院著有33年度上字第4801號著判例可資參照
    。本件被上訴人起訴請求上訴人丙○○與丁○○負連帶清償
    責任，經原審判決其2 人應連帶給付，上訴人丙○○以非基
    於其個人關係之抗辯事由提起上訴，其訴訟標的對於丁○○
    必須合一確定，依民事訴訟法第56條第1 項第1 款規定，上
    訴人丙○○之上訴效力自應及於未提起上訴之共同訴訟人丁
    ○○，應並列丁○○為上訴人，合先敘明。
二、上訴人丁○○受合法通知，未於言詞辯論期日到場，核無民
    事訴訟法第386 條所列各款情形，爰依被上訴人之聲請，由
    其一造辯論而為判決。
貳、實體方面：
一、本件被上訴人起訴主張：被上訴人前身富邦商業銀行股份有
    限公司於民國94年1 月1 日與台北銀行合併，以台北銀行為
    存續公司，更名為台北富邦商業銀行股份有限公司，概括承
    受消滅法人之權利義務。上訴人丙○○及丁○○先後於86年
    3 月20日、90年5 月7 日向被上訴人申辦信用卡，上訴人丙
    ○○為正卡持卡人、上訴人丁○○為附卡持卡人，依約2 人
    得於各特約商店記帳消費或辦理預借現金，並應於當期繳款
    截止日前向被上訴人清償全部消費款，或以循環信用方式繳
    付最低應繳金額，逾期清償者，除喪失期限利益外，應另行
    給付被上訴人按年息19.69%計算之利息，另按前述利息加計
    10% 之違約金，並約定正、附卡持卡人就各別使用信用卡所
    生應付帳款互負連帶清償責任。上訴人丙○○及丁○○陸續
    於特約商店消費或辦理預借現金，截至94年11月2 日止，共
    計積欠消費款188,784 元、利息及費用52,291元，共計241,
    075 元未付，爰訴請上訴人丙○○及丁○○連帶給付上開金
    額，及其中188,784 元自94年11月19日起至清償日止，按週
    年利率19.69%計算之利息，暨按上開利率10% 計算之違約金
    等語。
二、上訴人丁○○未於言詞辯論期日到場，亦未提出書狀作何聲
    明或陳述。上訴人丙○○則以：上訴人丙○○於原審到庭陳
    述對被上訴人請求之金額無意見等語，乃因無法向上訴人丁
    ○○本人求證帳單明細之真偽而無法提出反證，不得不同意
    被上訴人主張之本金188,784 元，然本件信用卡帳單係寄至
    郵政信箱，自本件信用卡發生狀況時起，上訴人丙○○即一
    再請求被上訴人出具帳單明細，被上訴人拒不提出，僅鼓吹
    上訴人丙○○繳納最低應繳金額，上訴人丙○○直至94年12
    月26日出庭時始首次看到明細，關於利息及違約金52,291元
    部分，係被上訴人不當產生，違反消費者保護法第11條、第
    12條平等互惠原則，且被上訴人催繳期間經常致電上訴人公
    司各單位，使第三者得知上訴人信用狀況，影響上訴人丙○
    ○之名譽等語，資為抗辯。
三、本件原審對於被上訴人之請求，判決被上訴人全部勝訴。上
    訴人提起上訴，並聲明：(一)原判決廢棄。(二)被上訴人在第一
    審之訴駁回。被上訴人則聲明：駁回上訴。
四、本件經受命法官依民事訴訟法第271 條之1 準用同法第270
    條之1 第1 項第3 款規定，整理並協議簡化爭點及不爭執點
    如下（本院95年7 月19日準備程序筆錄）：
    (一)兩造不爭執之事實：
      (1)上訴人丙○○及丁○○先後於86年3 月20日、90年5 月
        7 日向被上訴人申辦信用卡，上訴人丙○○為正卡持卡
        人、丁○○為附卡持卡人，依約2 人得於各特約商店記
        帳消費，並應於當期繳款截止日即18日前向原告清償全
        部消費款，或以循環信用方式繳付最低應繳金額，逾期
        清償者，除喪失期限利益外，應另行給付按年息19.69%
        計算之利息，另按前述利息加計10% 之違約金，並約定
        正、附卡持卡人就各別使用信用卡所生應付帳款互負連
        帶清償責任。
      (2)上訴人丙○○及丁○○自92年6 月8 日起至93年2 月9
        日止，於特約商店消費，截至94年11月2 日止，正卡、
        附卡部分分別有42,507元、146,077 元，共計188,784
        元之消費帳款本金未付。
      (3)被上訴人前身富邦商業銀行股份有限公司於94年1 月1
        日與台北銀行合併，以台北銀行為存續公司，更名為台
        北富邦商業銀行股份有限公司，概括承受消滅法人之權
        利義務。
  (二)兩造爭執要旨：被上訴人請求利息及違約金52,291元是否違
    反消費者保護法平等互惠原則之規定？
五、茲就上述爭點，析述本院得心證之理由如下：
    本件上訴人丙○○辯稱本件信用卡帳單係寄至郵政信箱，伊
    未曾收到，被上訴人拒不將帳單交付予上訴人過目，僅鼓吹
    其繳納最低應繳金額，關於利息及違約金52,291元部分係不
    當產生，違反消費者保護法第11條、第12條平等互惠原則云
    云。惟查：
  (一)上訴人丙○○及丁○○前於86年3 月20日向被上訴人申辦信
    用卡，原約定帳單地址為「台北市○○○路○ 段553 巷32弄
    1 號4 樓」，嗣於90年5 月7 日申請升級為白金卡，帳單地
    址改為「台北郵政000-00000 號信箱」，並經上訴人丙○○
    、彭淑美親自於申請書上簽名等情，有信用卡申請書影本在
    卷可稽（卷1 第9 頁至第10頁），復為兩造所不爭執，則被
    上訴人依上訴人指定之地址寄送帳單，並無不合，且依信用
    卡約定條款第2 條第2 項約定：「於信用卡有效期間內，甲
    方（即上訴人）所填之申請書內容如有異動時，甲方應即以
    書面通知乙方（即被上訴人）更改，未依前述約定辦理致生
    任何延誤或損失，由甲方及其連帶保證人連帶負責」（第14
    頁），倘上訴人因故無法收到帳單，自得依上述約定通知被
    上訴人更改帳單地址，上訴人竟捨此不由，遽以未收到帳單
    作為拒繳信用卡消費款之理由，洵屬無據。
  (二)復按，信用卡約定條款第14條約定：「甲方當月簽帳消費之
    全部金額應於當期繳款截止日（結帳日加16日）以前存入指
    定帳戶以供乙方扣帳或逕行繳付乙方或其所指定之代收處所
    ；上述期限如遇國定假日或星期假日則順延至次1 營業日，
    逾期時應自乙方代墊簽帳消費款之日（即實際撥款日）起計
    算至該筆帳款結清日止按年息19.69%（如有調整，將於當期
    結帳帳單另行通知）逐日計算之循環信用利息及按前述循環
    信用利息加計10% 之違約金……甲方若逾期繳納每月最低應
    付款額者，甲方則喪失循環信用之期限利益，應按全部未償
    還餘額加計如本條第1 項之循環信用利息及違約金，償還乙
    方。」而兩造約定之信用卡約定條款，乃為企業經營者之被
    上訴人，為與不特定多數消費者訂立信用卡契約之用，所提
    出預先擬定之契約條款，依消費者保護法第2 條第7 款、第
    9 款，及民法第247 條之1 前段之規定，要屬定型化契約，
    是上開約定條款第14條之約定，即屬定型化契約條款，其內
    容有無合乎實質公平要求，應受消費者保護法暨定型化契約
    理論之拘束。次按「定型化契約中之條款違反誠信原則，對
    消費者顯失公平者，無效。定型化契約中之條款有下列情形
    之一者，推定其顯失公平：(一)違反平等互惠原則者。(二)條款
    與其所排除不予適用之任意規定之立法意旨顯相矛盾者。(三)
    契約之主要權利或義務，因受條款之限制，致契約之目的難
    以達成者。」消費者保護法第12條定有明文，而其中何謂違
    反平等互惠原則，同法施行細則第14條亦臚列下列4 款供參
    ：(一)當事人間之給付顯不相當者。(二)消費者應負擔非其所能
    控制之危險者。(三)消費者違約時，應負擔顯不相當之賠償責
    任者。(四)其他顯有不利於消費者之情形者。又民法債編為防
    止經濟強者利用定型化契約手段濫用契約自由，及維護交易
    公平，於89年5 月5 日修訂施行之第247 條之1 亦規定：「
    依照當事人一方預定用於同類契約之條款而訂定之契約，為
    左列各款之約定，按其情形顯失公平者，該部分約定無效：
    (一)免除或減輕預定契約條款之當事人之責任者。(二)加重他方
    當事人之責任者。(三)使他方當事人拋棄權利或限制其行使權
    利者。(四)其他於他方當事人有重大不利益者。」查本件信用
    卡約定條款關於循環利息19.69%之約定，未逾法定最高利率
    之限制，核與現行一般信用卡約定循環信用利息大致相同，
    且衡諸信用卡制度已給予持卡人遲延給付貨款、服務費用之
    利益，發卡銀行對於特約商店提出之簽帳單負有先為支付之
    義務等情，則信用卡約定條款第14條約定持卡人未於當期繳
    款截止日將當月簽帳消費之全部金額繳清者，即應計收循環
    信用利息及違約金，難認違反平等互惠原則。是以，無論上
    訴人繳納最低應繳金額是否出於被上訴人銀行行員之建議，
    上訴人使用系爭信用卡多年，對於僅繳納最低應繳金額將產
    生循環利息及違約金乙節，殊難諉為不知，其辯稱繳納最低
    應繳金額所生之利息及違約金52,291元係違反消費者保護法
    規定云云，即非可採。
六、從而，被上訴人基於信用卡契約之法律關係，訴請上訴人連
    帶給付241,075 元，及其中188,784 元自94年11月19日起至
    清償日止，按週年利率19.69%計算之利息，暨按上開利率10
    % 計算之違約金，為有理由。原審判命上訴人連帶給付上開
    金額及利息、違約金，於法並無不合。上訴意旨指摘原判決
    不當，求予廢棄改判，為無理由，應予駁回其上訴。
七、本件判決基礎已臻明確，兩造其餘之攻擊防禦方法及訴訟資
    料經本院斟酌後，核與判決不生影響，無一一論述之必要，
    併予敘明。
八、據上論結，本件上訴為無理由，依民事訴訟法436 條之1 第
    3 項、第463 條、第385 條第1 項前段、第449 條第1 項、
    第85條第2項 ，判決如主文。
中    華    民    國    95    年    9     月    21    日
                  民事第二庭  審判長法  官  陳介源
                                    法  官  陳梅欽
                                    法  官  陳玉曆
以上正本證明與原本無異。
本件判決不得上訴。
中    華    民    國    95    年    9     月    27    日
                                    書記官  蔡雨呈


司法院資訊處製作；財團法人民間司法改革基金會備份。
